臺灣高等法院高雄分院刑事判決　　 94年度重上更(六)字第6號
上　訴　人
即　被　告　甲○○
選任辯護人　王家鈺律師
上列上訴人因貪污治罪條例案件，不服臺灣高雄地方法院88年度
訴字第197 號中華民國88年9 月20日第一審判決（起訴案號：臺
灣高雄地方法院檢察署87年度偵字第17760 號）提起上訴，判決
後，經最高法院第6 次發回更審，本院判決如下：
    主  文
原判決關於甲○○部分撤銷。
甲○○無罪。
    理  由
一、公訴意旨略以：被告甲○○於民國79年8 月至86年2 月間，
    任職高雄縣政府環境保護局第3 課技士，負責執行督導轄區
    事業廢棄物之管理及審查、層轉廢棄物處理場設置操作許可
    申請等業務，為依據法令從事公務之人員。竟基於概括犯意
    ，利用其職務上之影響力，圖其個人不法利益，先於82年8
    月間，因其私人使用張簡慶勳所有之福特牌自用小客車發生
    事故而毀損，為圖免除修車費用之不正利益，要求受其業務
    上主管之久太廢棄物處理股份有限公司（設於高雄縣旗山鎮
    ○○○路176 之2 號，下稱久太公司）前業務經理王志高代
    為送修，修畢囑由王志高向久太公司負責人吳政義請領修車
    費用新台幣（下同）16582 元後代為繳付，並未返還。復於
    84年2 月間，因家中需用音響，為圖得音響之財物，要求王
    志高代為購買音響1 組交付予甲○○，再囑王志高向久太公
    司負責人吳政義請款後繳付該音響價款之26500 元，亦未返
    還，總計圖取不正利益及財物價值43082 元，因認被告涉有
    81年7 月17日修正公布之貪污治罪條例第6 條第1 項第4 款
    之對於主管事務直接圖利罪云云。
二、按犯罪事實應依證據認定之，無證據不得推定其犯罪事實，
    又不能證明被告犯罪者，應諭知無罪之判決，刑事訴訟法第
    154 條、第301 條第1 項前段分別定有明文。又刑事訴訟法
    上所謂認定犯罪事實之證據，係指足以認定被告確有犯罪行
    為之積極證據而言，如未能發現相當證據或證據不足以證明
    ，自不能以推測或擬制之方法，以為裁判基礎（最高法院29
    年上字第3105號、40年台上字第86號判例意旨參照）。
三、公訴人認被告涉有前揭對於主管事務直接圖利罪，無非以證
    人王志高於法務部高雄市調查處第1 次訊問之證詞、證人張
    簡慶勳於檢察官偵查時之證述、久太公司總分類帳「交際費
    用」之帳目等，資為論據。
四、訊據上訴人即被告甲○○固坦承確有上揭委請久太公司經理
    王志高代修車禍受損之自小客車及代購音響計43082 元等情
    不諱，惟堅決否認有何貪污之犯行，辯稱：我雖有委託王志
    高代為將小客車送修及代為購買音響，但純係基於我與王志
    高之私人情誼，且我事後均有將款項返還王志高，至久太公
    司之帳冊如何記載，我不知道，我沒有藉機圖利等語。
五、經查：
  (一)被告甲○○於79年8 月至86年2 月間，任職高雄縣政府環境
    保護局第3 課技士，職掌轄區內事業廢棄物管理、稽查、審
    查、輔導事業單位廢棄物清理等業務，為依據法令從事公務
    之人員，而被告負責久太公司之設置、操作許可初審、層轉
    及輔導、管制、稽查該公司事業廢棄物清理等業務，為其主
    管事務，此有高雄縣政府環境保護局90年8 月27日、91年2
    月1日函各1份附卷可稽。而被告於82年8月間向同事張簡慶
    勳借用前揭自小客車使用，因發生車禍事故毀損，遂委由久
    太公司業務經理王志高代為送修，修車費用為16580元；另
    84年2月間，因家中需用音響，亦委託王志高代為購買音響1
    組交付，價格為26500元等情，業據被告供承在卷，並經證
    人張簡慶勳於原審及證人王志高於調查、偵查、原審、本院
    前審及本院審理中證述明確，此部分堪信屬實，先予敘明。
  (二)本件扣案之久太公司總分類帳「交際費用」欄內雖記載：「
    日期82年8 月23日，摘要修車（張簡小姐），借方16580 ；
    84年2 月13日，摘要劉重民音響，借方26500 」等情，有該
    總分類帳1 本扣案可憑，而證人王志高固於87年7 月23日第
    1 次調查筆錄、87年8 月7 日第2 次調查筆錄分別證稱：張
    簡慶勳因對久太公司業務有稽查、監督之權，所以久太公司
    才會不得已為其支付修車費用，其中16580 元係支付張簡慶
    勳私人汽車修車費用；當時張簡慶勳的汽車已交由其同事甲
    ○○使用，所以當次修車是因甲○○發生車禍撞壞車子，要
    求我幫忙送修的，而不是張簡慶勳要我幫忙修車等語（87偵
    16943 號卷40頁、87偵17760卷60頁背面）。
  (三)惟關於該修車費部分，被告辯稱：該修車費用是我基於與王
    志高之私人情誼，委託其幫我送修並先行代墊，事後我有返
    還該修車費，我沒有假借權力圖私人利益等語。而證人王志
    高於本院審理中證稱：「（本件案發之前與被告認識多久？
    ）認識是在70年左右認識，甚至更早。」、「（基於何關係
    為何要幫忙被告代墊修車費、音響款項？）因為我和被告是
    朋友關係，而且被告也委託我去處理修車和買音響，所以我
    就先行代墊，車子是被告撞壞，音響是我去他家的時候發現
    音響壞了，我才會這麼做。」等語，核與被告於調查局所稱
    ：「我．．．與王志高則除業務上關係外，亦有私交。王某
    夫婦當時並常至醫院照顧我臥病在床的母親，雙方往來密切
    。」等語相符（見87 年度偵字第17760號第11頁），則證人
    王志高所以願意先代付該2筆費用，究係基於雙方之朋友關
    係而樂意為之，與被告之主管事務無關（王志高固於87年7
    月23日第1 次調查筆錄中證稱：久太公司係因不得已才為張
    簡慶勳支付修車費用，但其後即否認有不得已之情況，是其
    於調查局所稱「不得已」之情形，尚難遽行採信）；抑或係
    因被告對久太公司業務有稽查、監督之權，所以久太公司才
    會不得已先為其代墊修車費用及音響價錢；已有可疑。
  (四)而依證人王志高第1次調查筆錄所言，乃因調查局人員提示
    上開帳冊所載修車費用對象為「張簡小姐」，所以該筆錄上
    所言與記載之對象為「張簡慶勳」，並非被告甲○○，此有
    該筆錄可參，且證人王志高於原審審理中亦證稱：「調查員
    所問的問題，是針對張簡慶勳，不是針對甲○○」（見原審
    卷第35、36頁），足徵證人王志高上開證詞係針對張簡慶勳
    而發，並無指述被告甲○○有何利用職權，圖謀免付修車費
    用之私人利益情事。又觀之證人王志高第2次調查筆錄即已
    明確證稱：「修完車後，甲○○也有把修車費數萬元（詳細
    金額不記得）交給我；我將甲○○所駕駛使用之張簡慶勳私
    車送修後，修畢時曾向久太公司預支修車費付給修車行，而
    領車後不久，甲○○即將該筆修車費交給我，我再把錢交還
    給公司核銷」、「（據甲○○在本處供述，84年2月間，你
    應其要求代購一部家用音響，惟事後有將音響款項還付給你
    ，是否確有此事？）的確如此」等語（87偵17760卷60頁背
    面、61頁背面、62頁背面）。且經證人王志高於原審、本院
    前審均迭次證述上情不移（原審卷35頁反面、上訴卷61頁反
    面、84頁、更一卷43頁、更二卷42頁、更三卷57頁、59 頁
    ），繼於本院審理中證稱：「（為何用你的錢支付修車款項
    ？）因為是我去牽車的，所以我就用我的錢支付修理費。」
    、「（事後被告有無還你錢？）有。」、「（之前陳述被告
    還你錢的時候有矛盾，為何會如此？）因為事隔很多年，我
    沒有辦法記得很清楚，記得在偵訊、原審有問過這個問題，
    我回答應該比較清楚，被告確實有還我錢。」、「（84年有
    幫忙被告組裝音響？）是的。」、「（錢是何人支付？）在
    拿東西的時候是我付的。」、「（被告有無交代你代為付款
    ？）沒有。」、「（修車、音響的費用由你墊付是否是被告
    指示或是要求你送給他？）沒有這回事。」「（是否是交際
    費？）不是。」（見本院94年4 月28日審判筆錄）等語甚詳
    ，且前後一致，核與被告所辯事後已返還該修車費用一節相
    符；而久太公司於83年4 月25日因違反廢棄物清理法之規定
    ，經被告甲○○依法告發並處理停工，此有高雄縣違反廢棄
    物清理法告發通知單、高雄縣環保局第3 課工作紀錄表足稽
    （見本院93年度重上更三字第99號卷第102 、103 頁），另
    久太公司嗣後因違規營業，經被告於83年7 月6 日告發，此
    有第002077號高雄縣違反廢棄物清理法告發通知單一份可證
    （見本院92年度重上更五字第90號卷第75頁）、則如被告前
    確有向久太公司圖利之行為，其應不至於告發久太公司，以
    免久太公司反彈，然其竟先後告發，亦足證其前未自久太公
    司圖何不法私益。是自難僅憑證人王志高第一次調查筆錄中
    所指非關於被告甲○○之證詞，遽為被告不利之認定。
  (五)雖證人即久太公司負責人吳政義於法務部調查局高雄市調查
    處調查時指稱：甲○○之業務與久太公司業務有利害關係，
    故平日皆由王志高出面打點交際，該修車費用未歸還公司云
    云，惟旋又接稱：該筆16580元帳係由當時本公司業務經理
    王志高處理，詳情要問王志高（偵字17760號卷第58頁反面
    ），與其於本院更審前及第1次更審時所述：本件修車費有
    無收回來，我不清楚；公司帳簿82年8月23日有記載1筆修車
    15580元，我不知道；本案王志高代甲○○代墊的錢，有沒
    有入帳，我是不知道，但是如果王志高說有還，應該就是有
    還；王志高代別人墊錢，如果有還，有時候王志高也會直接
    拿給我，說沒花那麼多，不一定都有入帳（上訴卷78頁反面
    、更一卷46、77頁），及第3次更審時經訊問所稱：問：「
    替甲○○付的修車費16580元，是要向環保局的甲○○作關
    係以後方便辦事？」，答：「不可能」；問：「要不然替他
    付修車費目的何在？」，答：「要問王志高才知道」；問：
    「甲○○的錢有沒有還你？」，答：「王志高身上有10萬元
    在外面跑，要請臨時工、買小零件要付錢，所以他身上隨時
    準備一些錢，他如果有多的錢，就會還給我」；問：「甲○
    ○的錢，還給你了嗎？」，答：「有還給我，他有講甲○○
    」；問：「你在本院前審不是講說甲○○有沒有還，你不知
    道，今天怎麼講說錢已經還給你了？」，答：「後來我想起
    來了」等語（更三卷56、57頁），均不相符，是證人吳政義
    上開前後不一之證詞，自難採為被告不利之認定。更何況被
    告既已交還於證人王志高，已如前述，不論證人王志高是否
    有將上開款項轉交歸還於久太公司，係王志高與久太公司間
    之事，與被告無關，亦不能僅因久太公司負責人吳政義於法
    務部調查局高雄市調查處調查時指稱：該修車費用未歸還公
    司云云，遽為被告未歸還王志高之推定。依證人吳政義之證
    言，於調查局之陳述，依刑事訴訟法第159 條之2 規定，自
    不得為證據，併予明。
  (六)久太公司分類帳內記載本件修車費用之理由為「82.8.23 修
    車（張簡小姐）16580元」，此有該交際費用明細帳可參（
    見87年度偵字第16943號卷第14頁背面），惟實際上委託證
    人王志高修車之人為被告甲○○，詳如前述，顯見該分類帳
    之記載並非詳實。又久太公司分類帳內記載有本件修車費用
    之理由，已據證人王志高於本院第2次更審調查時證稱：因
    為我當時有保管公司10萬元的零用金可以動用，所以我就以
    零用金先行墊付修車費用，後來，我向公司呈報這筆費用，
    所以才會記載在此帳冊裡面等語（更2卷42頁）明確，至證
    人王志高所稱已將錢交還公司核銷1節，與久太公司總分類
    帳並無該筆款項返還核銷之記載，雖不相符，惟證人吳政義
    已證稱：我們公司是私人的，帳沒有記得很清楚，且我們確
    實只有支出記帳，收入未記帳（上訴卷78頁反面、更一卷46
    頁），核與證人即久太公司負責本件帳目記錄者凌靜華所證
    稱：我在久太公司係擔任總務，公司並未設有會計，公司大
    項目帳均由會計師記，我僅記載部分簡單之流水帳而已，收
    入沒有帳，收入都直接交給老闆，只有支出的帳等語（更一
    卷63、64頁、更三卷61頁）相符，久太公司之分類帳既然未
    依實際收支情形，逐筆據實記載，更何況依據稅法之理論，
    記載交際費用，係充當公司成本之一部分，得增加成本，減
    低收入，並進而減少應繳交之稅款。反之，如記載收入或收
    回某款項，則會導致應繳稅款之增加，而為一般公司所不願
    為，則久太公司於自證人王志高處取回該款項後，未記載於
    會計帳簿內，亦有可能，此與證人吳政義所證情節相符。參
    以證人王志高已明確證稱上訴人於修車後不久，約3、4天即
    將款返還等情，詳如前述，自無法僅憑扣案久太公司內部自
    行製作，不具公信力之分類帳，執為認定被告確有前揭圖利
    犯行之依據。
  (七)另證人吳政義於調查時固證稱：上開分類帳帳冊登載之劉重
    民（為甲○○之誤寫），即是當時任職於高雄縣政府環保局
    第3課之技士甲○○，甲○○任職之環保局第3課業務與久太
    公司有利害關係，故致送渠音響以作為交際之用云云（87偵
    16943號卷第10頁），惟為被告堅決否認，辯稱：久太公司
    於83年4月25日因發生爆炸，由我去現場告發並勒令停工，
    84年2月間還在停工狀態，迄今仍還在停工，我沒有藉此圖
    利等語。經查：久太公司確係因意外事件造成燃燒污染，經
    高雄縣環保局於83年4月25日停工，此有高雄縣政府91年12
    月20日府環三字第0910226704號函送之工作記錄表及公函影
    本可稽（見更三卷75至80頁），且證人吳政義於本院第3次
    更審時亦到庭證稱：是83年間停工，從那時候就停工到現在
    等語（更三卷55頁），久太公司既自83年4月25日起即遭勒
    令停工，迄今仍處於停工狀態，又被告係於84年2月23日收
    受王志高交付之音響，為其供承在卷，斯時久太公司既在停
    工狀態，且該公司能否復工亦非被告1人即可決定，衡情久
    太公司並無因屈懼被告之職權而交付音響予被告之必要，況
    久大公司之廢棄物操作許可證之有效期間已於83年9 月20日
    到期而失效，此有台灣省政府廢棄物處理場操作許可證一份
    可證（見16943 號偵查卷），久大公司已非合法之廢棄物處
    理公司，該公司又迄未再申請許可，此即與被告之職務無涉
    ，且當時證人王志高業已離職而非屬久大公司之職員（雖王
    志高離職後仍代久大公司處理承包之中油污泥脫水工程，但
    此部分亦與廢棄物之處理，即被告之職務無關），足徵被告
    收受該音響時，僅係基於與王志高間之私人友好情誼，應無
    運用職權身分圖利情事，至為灼然。
  (八)綜上，查無積極證據足以證明被告有何公訴人所指之對於主
    管事務直接圖利犯行，不能證明被告犯罪，即應為其無罪之
    判決。
六、原審未予詳查，遽為被告有罪之判決，自有未合，被告上訴
    意旨，執此指摘原判決不當，為有理由。本件不能證明被告
    犯罪，自應由本院將原判決關於被告甲○○部分撤銷改判，
    並諭知被告無罪。
據上論斷，應依刑事訴訟法第369 條第1 項前段、第364 條、第
301條第1項前段，判決如主文。
本案經檢察官張金塗到庭執行職務。
中    華    民    國    94    年    5     月    5     日
            刑事第九庭          審判長法  官 張明松
                                      法  官 郭玫利
                                      法  官 任森銓
以上正本證明與原本無異。
如不服本判決應於收受本判決後10日內向本院提出上訴書狀，其
未敘述上訴理由者，並得於提起上訴後10日內向本院補提理由書
狀（均須按他造當事人之人數附繕本）「切勿逕送上級法院」。
中　　華　　民　　國　　94　　年　　5 　　月　　5 　　日
                                      書記官 蘇恒仁
